【裁判字號】    95,簡上,14
【裁判日期】    950616
【裁判案由】    時效取得所有權
【裁判全文】
臺灣臺南地方法院民事判決              95年度簡上字第14號
上  訴  人  甲○○
訴訟代理人  丙○○
被  上訴人  財政部國有財產局臺灣南區辦事處臺南分處
法定代理人  丁○○
訴訟代理人  乙○○
上列當事人間請求時效取得所有權事件，上訴人不服本院台南簡
易庭民國94年12月26日所為第一審判決（94年度南簡字第632號
）提起上訴，經本院於民國95年6月2日言詞辯論終結，判決如下
：
    主    文
上訴駁回。
第二審訴訟費用由上訴人負擔。
    事    實
甲、上訴人方面：
一、聲明：求為判決：（一）原判決廢棄。（二）被上訴人應容
    忍上訴人就坐落台南縣安定鄉○○段350─6地號暫編土地（
    以下簡稱系爭350─6地號土地），面積16平方公尺，權利範
    圍: 全部，暨坐落台南縣安定鄉○○段37─1地號暫編土地
    （以下簡稱系爭37─1地號土地），面積137平方公尺，權利
    範圍: 全部，等二筆地號土地，以「時效取得」為登記原因
    ，向第三人新化地政事務所辦理所有權第一次登記，並登記
    為所有權人。
二、陳述：除與原判決記載相同者，茲引用之外，補稱：
（一）本件之爭議要點，依台南縣政府94.03.09調處書: 「系爭
      土地係屬國有財產法第19條規定之尚未完成登記之國有土
      地及土地法第41條所規定應免予編號登記之土地」云云，
      而為本件時效取得所有權之異議標的。職是，本件理應以
      上開(1)系爭土地是否為國有財產法第19條規定之尚未完成
      登記之國有土地，(2)系爭土地是否為土地法第41條之應免
      予編號登記之土地，為審查範圍而不論及其他，始為正辦
      。逾越此範圍之部分茲因兩造間並無訟爭性，應不得為本
      件審理之標的。逾越上開範圍之部分，被上訴人於台南縣
      政府調處階段皆無異議，原審卻作出逾越爭點以外之裁判
      ，顯有突襲裁判之嫌。
（二）上訴人依民法第769條、土地法第54條主張時效取得所有
      權，被上訴人於公告後之調處階段對於上開取得所有權之
      法定要件均無異議，理應不得嗣後於司法機關再異議。
（三）主張占有人非以所有之意思、善意、和平、公然占有或繼
      續占有者，應負舉證責任，職是，本件應由被上訴人舉證
      證明上訴人非以自主占有之方式而占有，始為正辦。
（四）因系爭二筆土地本為上訴人之公公即翁先顧所占有，70.1
      2.29上訴人結婚設籍後，翁先顧身體不適，才由上訴人承
      受，嗣至74年間至長庚看診始發現罹有小腦退化性之疾病
      ，平日行走步態不穩之情況下如何作粗活？再者，所謂生
      活共同戶，家裹之成員大姐翁金珠早在62.03.26因結婚而
      遷至台南縣西港鄉、二姐翁金緞亦於66.01.09因結婚而遷
      出、三妹翁美錦53年次，上訴人嫁至夫家時伊才16歲多，
      仍為學生，二叔翁清煌剛退伍回來，在私人二家公司上班
      迄今，夫婿丙○○一直擔任教職迄今。婆婆年邁必須照顧
      公公，家人不忍伊下田，所有家庭內外工作皆由上訴人一
      人挑起。若以公公翁先顧名義與上訴人因占有合併而申請
      ，亦非法所不許。惟因上訴人之占有期間已逾二十年，主
      張占有合併，殊無實益，惟亦與家庭成員無涉。職是：35
      0地號丙○○與翁清煌共有、356─4地號丙○○與翁清煌9
      2.12.26被迫簽訂承租契約、356─3地號上訴人主張本於
      地上權占有、350─6西段地號實際上上訴人未占有，故本
      件未主張，亦與上訴人主張系爭350─6地號基於所有權占
      有無涉。
（五）356─3地號水溝部分，係89年左右才鋪蓋，如何在之前即
      作道路使用？尤以系爭350─6地號西側目前仍為水溝及鄭
      家樹籬，350─1地號水利用地之電線桿係91年左右設置，
      之前若有作道路使用為何公所遲遲不作路燈？更遑論系爭
      土地迄今未鋪路。再者，北面之357─1地號土地所有權人
      陳金華興建之圍牆迄今已逾30年，占用356─3、356─4地
      號，渠如何作道路使用？抑有進者，350─6、南面之349
      ─1、349─2目前仍為鄭家占用中，作通路使用之說，顯
      與事實不符。上訴人自結婚以來均設籍、居住於安定鄉許
      中營82─2號之門牌內，一直未遷移，即坐落港口段350地
      號土地所建築之丙○○所有建物內，系爭350─6地號為該
      建物前之庭院之一部分，上訴人自主占有，委無疑義。
（六）上訴人之公公翁先顧自70年間已因小腦退化性之疾病，平
      日行走步態不穩，如何耕作？尤以87.04.11～93.07.09共
      住院11次之多，更是無法耕作，系爭93.02.20農用證明書
      之核發，因係土地所有權人為翁先顧，現在農業政策自89
      .01.28 農業發展條例修正以後「管地不管人」，廢除自
      耕農身分之取得，只要農地作農用，不管耕種者為誰，即
      得以土地所有權人名義申請農用證明書。93.5鄉公所核准
      興建農舍之資料，亦同。質言之，即不得以農用證明書；
      核准興建農舍資料為土地所有權人翁先顧名義，即誤非上
      訴人所耕作。至於証人林枝水之証詞「原告耕作」一詞，
      未經証人林枝水之更正，原審卻自行以口誤之名更正，更
      屬草率。抑有進者，如何取得農舍建造執照係一回事，斷
      不得以此即推斷上訴人無以自主占有之主觀意圖。尤其詢
      問楊天財：「33─l地號在你小時候是否有路？」，試問
      楊天財現年73歲，所謂小時候究係民國幾年？以此種不確
      定之問話，臆測事實亦有可議之處。原審舉「曾向鄉公所
      申請系爭二筆土地作道路通行之議」之檢舉人作証人，渠
      証詞難免有偏頗之虞而失公允。
乙、被上訴人方面：
一、聲明：求為判決如主文所示。
二、陳述：除與原判決記載相同者，茲引用之外，補稱：
（一）本件須由上訴人就其主張占有系爭土地之事實，負舉證責
      任，始在法律上推定上訴人係以所有之意思，善意、和平
      及公然占有系爭土地。
（二）上訴人與訴外人丙○○係夫妻關係，上訴人占有使用系爭
      土地之權源，乃因與丙○○之親屬關係，此與以所有之意
      思而自主占有有別，上訴人要難主張因時效屆滿而取得所
      有權。
（三）系爭350一6號土地，原係供公眾通行使用，尚非上訴人單
      獨支配使用，上訴人之夫丙○○、小叔翁清煌於86年間建
      築房屋，致村民無法經由該土地通行至東側道路，「安定
      鄉公所擬租用安定鄉○○段356一4號等土地為道路使用之
      相關事宜」會議記錄及相關資料可知，上訴人主張其和平
      繼續占有系爭土地與實情不符。
（四）台南縣安定鄉○○段37地號土地其上興建之建物係以系爭
      37一1號土地作為道路指定建築線，依台南縣安定鄉公所
      94年3月7日所建字第0940002144號函記載翁先顧申請興建
      農含，建造執照係以地籍圖謄本內現有道路為中心，兩側
      均退縮三米建築，明確標示該農含係以系爭37一1號土地
      作為道路，連接南133縣道，上訴人主張其本於所有之意
      思占有即非無疑。參酌證人張傳壽、林瑞程、林枝水等人
      之陳述，系爭土地供公眾通行使用，非由上訴人和平繼續
      占有。
    理    由
一、按法定代理人之代理權消滅者，訴訟程序在有法定代理人或
    取得訴訟能力之本人，承受其訴訟以前當然停止。但有訴訟
    代理人時，不適用之，民事訴訟法第170條、第173條分別定
    有明文。本件被上訴人之原法定代理人凌中已調任他職，
    由丁○○繼任；並由被上訴人具狀聲明承受訴訟，有其所提
    出之民事聲請狀及財政部95年2月15日台財人字第095000616
    00號函各1份在卷可稽，經核與前開規定相符，應准其承受
    訴訟，合先敘明。
二、按和平繼續占有之土地，依民法第769條或第770條之規定，
    得請求登記為所有人者，應於登記期限內，經土地四鄰證明
    ，聲請為土地所有權之登記。直轄市或縣（市）地政機關接
    受聲請或囑託登記之文件，經審查證明無誤，應即公告之。
    所為公告不得少於15日。土地關係人，在前條公告期間內，
    如有異議，得向該管直轄市或縣（市）地政機關以書面提出
    ，並附具證明文件。因前項異議而生土地權利爭執時，應由
    該管直轄市或縣（市）地政機關予以調處，不服調處者，應
    於接到調處通知後15日內，向司法機關訴請處理，土地法第
    54條、第55條第1項、第58條第1項、第59條第1項、第2項前
    段分別定有明文。本件上訴人主張其係基於所有權人之意思
    ，公然、和平、繼續、占有使用系爭350─6、37─1地號土
    地逾23年餘，於94年1月間依民法第769條、土地法第54條之
    規定，向新化地政事務所聲請為土地所有權登記，業經新化
    地政事務所依土地法第58條第1項公告，嗣土地權利關係人
    即被上訴人於公告期間內提出異議而就系爭土地權利發生爭
    執，經新化地政事務所於94年3月9日調處「先登記所有權人
    為中華民國後，由財政部國有財產局讓售予甲○○」，上訴
    人不服，嗣經台南縣政府於94年4月19日調處「民法第769
    條．．．所稱未登記之不動產，係指應登記而未登記而言，
    本案土地依據舊地籍圖顯示，原為『道』，屬土地法第2條
    第3類之交通水利用地，依土地法第41條規定應免予編號登
    記，占有人自無從因時效之完成而取得土地所有權。」，上
    訴人不服該調處結果，於法定期間之94年5月4日提起本訴，
    合於土地法第59條第2項前段之規定，併予說明。
三、本件上訴人起訴主張：系爭350─6、37─1等二筆暫編土地
    ，乃未登記土地，上訴人自70年12月29日起即已知悉系爭2
    筆土地為未登記土地，乃基於所有權人之意思，公然、和平
    、繼續、無間斷、占有使用，迄今已逾23年餘，完成不動產
    所有權取得時效之要件，爰依民法第769條之規定，提起本
    件訴訟。
四、被上訴人則以：系爭350─6、37─1暫編地號土地，依地籍
    圖所示為道路用地，依土地法第41條之規定應免為所有權之
    編號登記，並依同法第14條第5款，不得為私有，無從因時
    效之完成而取得所有權。依國有財產法及土地法之之規定，
    凡未經登記之土地，應屬國有財產，應登記為國有。被上訴
    人否認上訴人係系爭350─6、37─1暫編地號土地之占有人
    ，上訴人就其係系爭350─6、37─1暫編地號土地之占有人
    之事實，應負舉證責任。上訴人與訴外人丙○○係夫妻關係
    ，上訴人占有使用系爭2筆土地之權源，乃因與丙○○之親
    屬關係，此與以所有之意思而自主占有有別，上訴人要難主
    張因時效屆滿而取得所有權等語，資為抗辯。
五、兩造不爭執之事實
（一）系爭350─6東段、面積16平方公尺，37─1地號土地東段
      、面積137平方公尺，均係未經登記之不動產。
（二）系爭暫編350─6地號、面積16平方公尺，現為上訴人住宅
      前庭院。
（三）系爭暫編37─1地號南面鄰地同段36地號為上訴人之夫丙
      ○○、小叔翁清煌與訴外人王新平共有之土地，北面鄰地
      即同段37地號為丙○○、翁清煌因繼承共有之土地，其中
      37地號由土地由丙○○、翁清煌之被繼承人（即上訴人公
      公）翁先顧於93年間申請農舍建造執照，興建農舍中。
（四）上訴人現住所安定鄉中榮村82-2號房屋所有權人為上訴人
      之夫丙○○，建築完成日期86年7月9日，該建物坐落基地
      即港口段350地號，為上訴人之夫丙○○、上訴人小叔翁
      清煌因繼承而取得，同一基地另有上訴人小叔翁清煌所有
      建物。上訴人於70年12月29日與丙○○結婚始設籍上址，
      設籍該址之人尚有上訴人之公、婆、小叔、小姑多人，當
      時戶長為上訴人之公公翁先顧。上訴人之夫丙○○與上訴
      人小叔翁清煌就台糖公司所有356─4地號土地，分別於92
      年12月26日與台糖公司簽訂土地租賃契約。上訴人另就其
      庭院占用台糖公司所有356─3地號之水利用地部分，以取
      得時效之原因申請地上權登記，現與台糖公司行政訴訟中
      。
（五）系爭37─1地號土地東段北面與上訴人之夫丙○○、上訴
      人小叔翁清煌共有之同段37地號農牧用地毗鄰（該37地號
      原為上訴人公公翁先顧所有，嗣由丙○○、翁清煌於93年
      7月9日因繼承取得所有權），南面與丙○○、翁清煌及訴
      外人王新平共有之同段36地號農牧用地相毗鄰。原審於94
      年7月22日勘驗時，北面之37地號土地正興建2棟自用農舍
      ，該農舍為翁先顧於93年5月間申請台南縣安定鄉公所核
      准興建，系爭37─1地號與南北面之36、37地號土地毗鄰
      處已無明顯界限。
（六）翁先顧於93年4月間向台南縣安定鄉公所申請在37地號土
      地上興建農舍所附「農業用地作農業使用證明書」記載該
      37地號土地係由翁先顧作農業使用無訛。
（七）據被上訴人提出之台南縣安定鄉公所94年3月7日所建字第
      0940002144號函記載翁先顧於93年間在港口段37地號土地
      申請興建農舍，該土地非都市計劃內土地，無中心樁位，
      免指定建築線，建造執照係以地籍圖謄本內之現有道路為
      中心，兩側均等退縮三米建築等語，該函附件地籍圖標示
      ，系爭37之1地號呈道路狀態，農舍建築基地自37─1地號
      向北退縮3米。安定鄉公所函檢附之該農舍建造執照審查
      表包括「地籍圖、通行道路（地籍圖紅色部分）、農舍位
      置配置圖、現場照」，其中農舍建築圖例明確標示農舍基
      地（即37地號）南面相毗鄰之系爭37─1地號土地係道路
      ，地籍圖復在37─1地號處以紅色標示係道路位置。
（八）系爭37─1地號土地現由安定鄉公所計劃開闢道路，據該
      所函覆原審開闢道路之緣由，係將「原有道路未鋪設柏油
      遭臨（鄰地）地占為己有，致使港口段47、47─2地號土
      地，耕種無法出入，將原有道路加以整修，．．．已由本
      所辦理測設，現該段道路已完成發包手續，備料中，現場
      尚未施工。」、「暫編港口段37─1地號土地，94年10月5
      日因邱粉君再度陳請本所速依發包案施工，以利港口段47
      、47─2與34、35地號間農業耕種及車輛通行，本所業已
      通知承包商確依設計圖示施工」等語。
（九）上訴人之夫丙○○、小叔翁清煌在86年間建築房屋，置放
      地上物等，占用台糖公司所有356─4、356─3地號土地，
      致村民無法經由上開土地通行至東側道路，發生爭執，為
      此中榮村民多人向台南縣政府工務局陳情，請求處理，並
      由台南縣政府工務局函安定鄉公所依規查處惠復。
六、得心證之理由：
    本案爭執之關鍵在於：上訴人是否為系爭350─6、37─1地
    號土地之占有人？上訴人有無基於所有權人之意思，公然、
    和平、繼續占有使用系爭2筆土地逾20年？經查：
（一）按依民法第944條規定：占有人，推定其為以所有之意思
      ，善意、和平及公然占有者，其旨趣在於免除占有人關於
      占有取得原因之舉證責任，至於占有之事實，仍應由主張
      占有之人就其占有土地之事實負舉證責任。本件被上訴人
      既否認上訴人占有系爭2筆土地，依上開說明，上訴人就
      其主張占有系爭2筆土地之事實，自應負舉證責任，始在
      法律上推定上訴人係以所有之意思，善意、和平及公然占
      有系爭2筆土地。上訴人主張其占有系爭2筆土地，係以系
      爭2筆土地本為上訴人之公公翁先顧所占有，70年12月29
      日上訴人結婚設籍安定鄉中榮村82-2號房屋後，因翁先顧
      身體不適，才由上訴人承受；所有家庭內外工作皆由上訴
      人一人挑起為據，惟查：
（１）上訴人於70年12月29日與丙○○結婚始設籍上址，上訴人
      設籍上址時，設籍該址之人尚有上訴人之公、婆、夫與小
      叔翁清煌、小姑翁美錦多人，當時戶長為上訴人之公公翁
      先顧，為兩造所不爭執。上訴人於70年12月29日設籍上址
      時，設籍該址之人既尚有上訴人之公、婆、夫與小叔翁清
      煌、小姑翁美錦多人，自難以上訴人自70年12月29日起設
      籍在安定鄉中榮村82-2號房屋，即認系爭2筆土地自70年
      12月29日起由上訴人占有。
（２）上訴人現住所安定鄉中榮村82-2號房屋所有權人為上訴人
      之夫丙○○，建築完成日期86年7月9日，該建物坐落基地
      即港口段350地號，為上訴人之夫丙○○、上訴人小叔翁
      清煌因繼承而取得，同一基地另有翁清煌所有建物；系爭
      37─1地號土地南面鄰同段36地號土地為上訴人之夫丙○
      ○、小叔翁清煌與訴外人王新平共有之土地，北面鄰同段
      37地號土地為丙○○、翁清煌因繼承共有之土地，其中37
      地號土地由翁先顧於93年間申請農舍建造執照，興建農舍
      中，為兩造所不爭執。上訴人於70年12月29日與丙○○結
      婚始設籍上址，該址所在之土地與建物所有權人，及系爭
      36、37地號土地與37地號土地上興建中之農舍之所有權人
      均非上訴人，縱上訴人所言屬實，所有家庭內外工作確由
      伊一人挑起，惟上開房屋、土地之所有權人既為翁先顧、
      丙○○、翁清煌，應認僅翁先顧、丙○○、翁清煌係以所
      有之意思自主占有上開房屋、土地，上訴人縱基於親屬關
      係使用上開房屋、土地，亦僅係翁先顧、丙○○、翁清煌
      之占有輔助人而已。上訴人既僅係基於親屬關係，以占有
      輔助人之身分使用上開房屋、土地，則上訴人主張其係以
      所有之意思自主占有為安定鄉中榮村82-2號房屋庭院一部
      分之系爭350─6地號土地，及與系爭36、37地號土地相毗
      鄰，且無明顯界限之系爭37─1地號土地，自難採信。
（二）據被上訴人於原審提出之台南縣安定鄉公所94年3月7日所
      建字第0940002144號函記載翁先顧93年間在港口段37地號
      土地申請興建農舍，該土地非都市計劃內土地，無中心樁
      位，免指定建築線，建造執照係以地籍圖謄本內之現有道
      路為中心，兩側均等退縮三米建築等語，該函附件地籍圖
      標示，系爭37之1地號呈道路狀態，農舍建築基地自37─1
      地號向北退縮3米，對照安定鄉公所函檢附之該農舍建造
      執照審查表包括「地籍圖、通行道路（地籍圖紅色部分）
      、農舍位置配置圖、現場照」，其中農舍建築圖例明確標
      示農舍基地（即37地號）南面相毗鄰之系爭37─1地號土
      地係道路，地籍圖復在37─1地號處以紅色標示道路位置
      ，顯見翁先顧在93年2月間申請在其耕作之系爭37地號土
      地上興建農舍時，係以系爭37─1地號土地作為道路。又
      系爭37─1地號土地現由安定鄉公所計劃開闢道路，據該
      所函覆原審開闢道路之緣由，係將「原有道路未鋪設柏油
      遭臨（鄰地）地占為己有，致使港口段47、47─2地號土
      地，耕種無法出入，將原有道路加以整修，．．．已由本
      所辦理測設，現該段道路已完成發包手續，備料中，現場
      尚未施工。」、「暫編港口段37─1地號土地，94年10月5
      日因邱粉君再度陳請本所速依發包案施工，以利港口段47
      、47─2與34、35地號間農業耕種及車輛通行，本所業已
      通知承包商確依設計圖示施工」等語，益見系爭37─1地
      號土地確係供道路使用。系爭37─1地號土地既係供道路
      使用，上訴人主張其係以所有之意思自主占有系爭37─1
      地號土地，尚難採信。
（三）上訴人之夫丙○○、小叔翁清煌在86年間建築房屋，因置
      放地上物等，占用台糖公司所有系爭356之4、356之3地號
      土地，致村民無法經由上開土地通行至東側道路，發生爭
      執，為中榮村民張傳壽等人於90年7月20日向台南縣政府
      工務局陳情，請求處理，並由台南縣政府工務局函安定鄉
      公所依規查處惠復，為兩造所不爭執，張傳壽等人陳情之
      內容雖僅記載上訴人之夫丙○○、小叔翁清煌占用台糖公
      司所有系爭356之4、356之3地號土地，惟揆其陳情之相關
      內容可知，張傳壽等中榮村民係冀望系爭356之4、356之3
      地號南北兩側之土地得經由系爭356之4、356之3地號土地
      通行至東側道路，而系爭356之4、356之3地號南北兩側之
      土地欲經系爭356之4、356之3地號土地通行至東側道路，
      須經過系爭350之6地號土地，是張傳壽等人陳情時，或因
      系爭350之6地號土地係未保存登記土地，渠等因不知地號
      而未將系爭350之6地號土地記載於陳情書內，然從渠等陳
      情內容整體以觀，應認張傳壽等人陳情之內容亦包括遭上
      訴人家人占用之系爭350之6地號土地。張傳壽等人既於90
      年7月20日即陳情上訴人之夫丙○○、小叔翁清煌占用系
      爭350之6地號土地，則上訴人主張其自70年12月29日起和
      平、繼續占有系爭350之6地號土地已逾20年，自不足採。
七、綜上所述，上訴人既無法證明以所有之意思，公然、和平、
    繼續占有使用系爭2筆土地逾20年，則其依民法第769條之規
    定提起本件訴訟，請求被上訴人容忍其為時效取得所有權登
    記，為無理由，不應准許。原審為上訴人敗訴之判決，並無
    不合，上訴意旨指摘原判決不當，求予廢棄改判，為無理由
    ，應予駁回。
八、本件事證已臻明確，兩造其餘攻擊防禦方法，核與判決結果
    無影響，爰不逐一論述，併此敘明。
九、據上論結，本件上訴為無理由，依民事訴訟法第436條之1第
    3 項、第449條第1項、第78條，判決如主文。
中    華    民    國    95    年     6    月    16    日
                  民事第五庭    審判長法  官  蘇清水
                                      法  官  孫玉文
                                      法  官  蘇正賢
以上正本證明與原本無異
本件不得上訴
中    華    民    國    95    年     6    月    16    日
                                      書記官  陳美萍


司法院資訊處製作；財團法人民間司法改革基金會備份。
